ACORDAO-COMPLETO-2391998

ACÓRDÃO 830/2020 ATA 3/2020 - PRIMEIRA CÂMARA

VISTOS, relatados e discutidos estes autos referentes à Tomada de Contas Especial instaurada pela Caixa Econômica Federal contra os Srs. Ananias José Santos Neto (gestão: 1997 a 2004) e José Pereira da Silva Filho (gestão: 2005 a 2008) , ex-prefeitos de Maraial/PE, em face da não conclusão das obras previstas e do não cumprimento do objeto do Contrato de Repasse 0038.114-31/1996, que tinha por escopo a implantação do sistema de abastecimento de água na Vila Jaqueira/PE, no âmbito do Programa Habitar Brasil.
ACORDAM os Ministros do Tribunal de Contas da União, reunidos em sessão da 1ª Câmara, ante as razões expostas pelo Relator, em:
9.1. com fundamento nos arts. 1º, inciso I, 16, inciso III, alíneas a e c, 19, caput, e 23, inciso III, da Lei 8.443/1992, julgar irregulares as contas dos Srs. Ananias José Santos Neto e José Pereira da Silva Filho, condenando-os solidariamente ao pagamento das quantias abaixo especificadas, atualizadas monetariamente e acrescidas dos juros de mora, calculados a partir das correspondentes datas até a efetiva quitação, fixando-lhes o prazo de 15 (quinze) dias, a contar do recebimento das notificações, para que comprovem, perante o Tribunal (art. 214, inciso III, alínea a, do Regimento Interno/TCU) , o recolhimento da dívida ao Tesouro Nacional, na forma da legislação em vigor:
	DATA DA OCORRÊNCIA 
	VALOR ORIGINAL (R$) 

	20/11/1996
	17.500,00

	13/3/1997
	43.500,00

	15/9/2000
	26.500,00

9.2. autorizar, caso requerido, nos termos do art. 26 da Lei 8.443/1992, o parcelamento da dívida indicada no subitem 9.1 acima em até 36 (trinta e seis) parcelas mensais e sucessivas, sobre as quais incidirão os correspondentes acréscimos legais (débito: atualização monetária e juros de mora) , esclarecendo aos responsáveis que a falta de pagamento de qualquer parcela importará no vencimento antecipado do saldo devedor, sem prejuízo das demais medidas legais;
9.3. autorizar, desde logo, a cobrança judicial da dívida a que se refere este Acórdão, caso não atendidas as notificações, nos termos do art. 28, inciso II, da Lei 8.443/1992;
9.4. remeter cópia deste Acórdão à Procuradoria da República no Estado de Pernambuco, com fundamento no art. 16, § 3º, da Lei 8.443/1992 c/c o § 7º do art. 209 do Regimento Interno do TCU.

Tomada de Contas Especial instaurada pela Caixa Econômica Federal, em face da não conclusão das obras previstas e do não cumprimento do objeto do Contrato de Repasse 0038.114-31/1996, que tinha por objeto a implantação do sistema de abastecimento de água na Vila Jaqueira/PE, no âmbito do Programa Habitar Brasil.

Primeira Câmara

Município de Maraial/PE.

3. Responsáveis: Ananias José Santos Neto (XXX.102.564-XX) e José Pereira da Silva Filho (XXX.809.264-XX).

13.1. Ministros presentes: Walton Alencar Rodrigues (Presidente) e Vital do Rêgo.
13.2. Ministro-Substituto convocado: Marcos Bemquerer Costa (Relator).
13.3. Ministro-Substituto presente: Weder de Oliveira.

Ananias Jose Santos Neto

MARCOS BEMQUERER

Trata o processo da Tomada de Contas Especial instaurada pela Caixa Econômica Federal - Caixa contra os Srs. Ananias José Santos Neto (gestão: 1997 a 2004) e José Pereira da Silva Filho (gestão: 2005 a 2008) , ex-prefeitos de Maraial/PE, em face da não conclusão das obras previstas e do não cumprimento do objeto do Contrato de Repasse 0038.114-31/1996 (peça 2, p. 14-25) .
2.	O referido contrato de repasse foi pactuado entre o antigo Ministério do Planejamento e Orçamento e o município de Maraial/PE, com intermediação da Caixa, para a execução de ações objetivando a implantação do sistema de abastecimento de água na Vila Jaqueira (então distrito de Maraial/PE) , no âmbito do Programa Habitar Brasil.
3.	O valor dos recursos federais repassados à municipalidade foi de R$ 87.500,00 e o quantum de R$ 11.500,00 coube à quota de contrapartida. Estabeleceu-se a vigência inicial do ajuste para o interregno de 26/1/1996 a 26/1/1997, mas houve prorrogações sucessivas mediante instrumentos de rerratificação até 31/5/2008, com o prazo de 30 dias para a apresentação da prestação de contas após a última data (peça 2, p. 26-34) .
4. 	A Secretaria Federal de Controle Interno certificou a irregularidade das contas (peça 2, p. 113) e a autoridade ministerial tomou conhecimento dessa conclusão (peça 2, p. 121) .
5. 	No Tribunal, a Secretaria de Controle Externo de Tomada de Contas Especial - Secex/TCE elaborou resumo do iter processual e empreendeu exame técnico da matéria por meio da instrução inserta à peça 28, que reproduzo em parte e com ajustes de forma:
"6. Houve emancipação da área de intervenção do projeto, que passou a pertencer ao município recém-emancipado de Jaqueira/PE, com necessidade de rerratificação do contrato de repasse original para inclusão, como interveniente, do município recém-criado (peça 2, p. 39-48) .
7. Com a rerratificação do contrato de repasse, caberia à interveniente Prefeitura Municipal de Jaqueira a execução das obras propriamente ditas, observando qualidade, prazo e custos dos trabalhos previstos, e o fornecimento à contratada Prefeitura Municipal de Maraial, representada pelo seu prefeito à época Ananias José Santos Neto, dos dados da execução físico-financeira, para as respectivas prestações de contas ao ministério concedente (peça 2, p. 45-47) .
8. As obras foram fiscalizadas pela Caixa, que emitiu Relatórios de Acompanhamento RAE, em 17/1/2000 e 27/3/2000, registrando o início das obras em 15/12/1999 e realização apenas parcial do projeto, sem haver disponibilidade de novas informações sobre a continuidade das obras (peça 2, p. 62-63) .
9. O fundamento para a instauração destas Contas, conforme apontado no Relatório de TCE 199/2016 (peça 2, p. 96-99) , foram as irregularidades apresentadas nos Relatórios de Acompanhamento de Empreendimento, mediante vistorias in loco, que, sinteticamente, são:
1) houve a execução de 71,09% do objeto pactuado; 
2) não houve atingimento dos objetivos almejados conforme contrato;
3) o objeto do contrato prevê a construção do sistema de tratamento d'água na Vila Jaqueira do município de Maraial/PE, que no estado em que se encontram não apresentam funcionalidade, já que a estação elevatória e a adutora não foram concluídas, impossibilitando, assim, a utilização do abastecimento de água pela comunidade. 
9.1. Do mencionado relatório consta que 'não foi apresentada pela prefeitura a prestação de contas referente ao percentual executado, como forma de comprovar a boa e regular aplicação dos recursos conforme previsto no plano de trabalho'.
10. A responsabilidade pelas irregularidades foi atribuída a Ananias José Santos Neto e José Pereira da Silva Filho, ex-prefeitos de Maraial/PE, a quem foram encaminhados os ofícios de notificação 692/2004, de 16/4/2004, e 898/2007, de 21/11/2007, respectivamente, para devolução dos recursos, tendo em vista o não cumprimento do objeto pactuado (peça 2, p. 7-11) .
11. O tomador de contas destacou que a responsabilidade dos gestores decorre [do fato de] 'que receberam os recursos liberados ao contrato e conforme extratos bancários (...) , não fizeram o devido repasse à Prefeitura de Jaqueira, conforme termos da rerratificação ao contrato assinado (...) , com isso, impossibilitaram a sequência da obra por parte do Ente Interveniente' (peça 2, p. 99) .
11.1. Considerou-se que foram oferecidas as devidas oportunidade de defesa aos responsáveis, sem que os [responsáveis tivessem] apresentado as devidas justificativas para as irregularidades e débito apontados ou recolhido aos cofres públicos a importância impugnada, segundo o tomador de contas.
11.2. O débito apurado corresponde às parcelas de R$ 17.500,00, de 20/11/1996, R$ 43.500,00, de 13/3/1997, e R$ 26.500,00, de 15/9/2000, informações extraídas do Relatório de TCE 199/2016, diante de divergências entre valores e datas observadas nos demais documentos disponíveis nos autos (peça 2, p. 96) .
EXAME TÉCNICO
12. Na instrução precedente (peça 6) , houve a delimitação da responsabilidade pela ocorrência de dano apurado nestas contas, envolvendo a apuração dos fatos, a identificação dos responsáveis arrolados nestes autos e a quantificação do dano ao erário, dando ensejo à proposta de citação e audiência deles, que teve a anuência do corpo dirigente da unidade técnica (peças 7-8) e a determinação do Ministro Relator (peça 9) , realizada nos seguintes termos:
José Pereira da Silva Filho
'Citação: a) irregularidade: não comprovação da boa e regular aplicação dos recursos federais recebidos [por meio] do Contrato de Repasse MPO 0038.114-31/1996, para a implantação do sistema de abastecimento d'água na Vila Jaqueira. b) conduta: não dar continuidade às obras, mesmo dispondo dos recursos previstos no Plano de Trabalho, sem adotar, justificadamente, as medidas necessárias para o resguardo dos recursos federais envolvidos, em caso de demonstrada impossibilidade de retomada das obras. 
Audiência: a) irregularidade: não cumprimento do prazo originalmente estipulado para prestação de contas final do Contrato de Repasse MPO 0038.114-31/1996, celebrado entre o Ministério do Planejamento e Orçamento e a Prefeitura Municipal de Maraial/PE, e que tinha por objeto a implantação do sistema de abastecimento d'água na Vila Jaqueira. b) conduta: descumprir o prazo originalmente estipulado para prestação de contas final dos valores transferidos por meio do Contrato de Repasse MPO 0038.114-31/1996.'
Ananias José Santos Neto
'Citação: a) irregularidade: não comprovação da boa e regular aplicação dos recursos federais recebidos [por meio] do Contrato de Repasse MPO 0038.114-31/1996, para a implantação do sistema de abastecimento d'água na Vila Jaqueira. b) condutas: b1) permitir a execução parcial do objeto, em percentual de 71,09%, e a paralisação das obras sem a execução da estação elevatória e da adutora, impossibilitando a utilização do sistema de abastecimento de água pela comunidade; b2) não dar continuidade às obras, mesmo dispondo dos recursos previstos no Plano de Trabalho, sem adotar, justificadamente, as medidas necessárias para o resguardo dos recursos federais envolvidos, em caso de demonstrada impossibilidade de retomada das obras.
Audiência: a) irregularidade: não apresentação da prestação de contas dos recursos federais de R$ 87.500,00, cujas parcelas foram desbloqueadas de 20/11/1996 a 15/9/2000, para a execução do objeto do Contrato de Repasse MPO 0038.114-31/1996, celebrado entre o Ministério do Planejamento e Orçamento e a Prefeitura Municipal de Maraial/PE, e que tinha por objeto a implantação do sistema de abastecimento d'água na Vila Jaqueira. b) conduta: deixar de apresentar a prestação de contas relativa aos valores desbloqueados de 20/11/1996 a 15/9/2000 para custeio dos serviços executados em sua gestão.'
Da validade das notificações
13. Regularmente citados, os responsáveis arrolados nestes autos não apresentaram defesa, permanecendo silentes. O Sr. Ananias foi notificado por meio do Ofício 2444/2018-TCU/Secex-TCE, cujo aviso de recebimento foi datado de 20/11/2018 (endereço contido na base de dados da Receita Federal do Brasil - peças 11, 13 e 16) . Já o Sr. José Pereira, após tentativas de notificação por meio de ofícios encaminhados ao responsável, todas infrutíferas, com devolução dos respectivos avisos de recebimento, teve sua citação/audiência materializada mediante o Edital 58/2019-TCU/Seproc, de 3/6/2019, com a devida publicação no Diário Oficial da União, em 10/6/2019 (peças 10, 12, 14-15, 17-26) .
 (...) 
15.  (...) a validade da citação via postal não depende que o aviso de recebimento seja assinado pelo próprio destinatário. No caso em tela, perante a entrega do AR no endereço que consta na base de dados da Receita Federal (peças 15 e 17) , confirmada está a validade da comunicação entregue via Correios.
Da análise da Revelia
16. Transcorrido o prazo regimental fixado e mantendo-se inertes os aludidos responsáveis, impõe-se que sejam considerados revéis. Cabe, portanto, dar prosseguimento ao processo, para todos os efeitos, conforme prevê o art. 12, § 3º, da Lei 8.443/1992.
17. Nos processos do TCU, a revelia não leva à presunção de que seriam verdadeiras todas as imputações levantadas contra os responsáveis, diferentemente do que ocorre no processo civil, em que a revelia do réu opera a presunção da verdade dos fatos narrados pelo autor. Dessa forma, a avaliação da responsabilidade dos agentes não pode prescindir da prova existente no processo ou para ele carreada.
18. Da análise dos elementos constantes do processo, não se observa elementos a título de prestação de contas do contrato de repasse, informação ratificada pelo Relatório de TCE 199/2016 (peça 2, p. 97) , de que 'não foi apresentada pela Prefeitura a prestação de contas referente ao percentual executado, como forma de comprovar a boa e regular aplicação dos recursos conforme previsto no plano de trabalho'.
19. Cabe frisar que incumbe ao gestor o ônus de provar o bom e regular emprego dos recursos públicos nos fins previamente colimados pela legislação, o que não ocorreu. A aplicação das verbas públicas deveria ocorrer de acordo com a legislação vigente à época, com o Decreto 93.872/1986 e com as demais normas de administração financeira e orçamentária, além do termo de contrato de repasse (com destaque para a cláusula décima primeira - da prestação de contas) . 
20. Aliás, esse é o comando assentado no art. 70, parágrafo único, da Constituição Federal, e no art. 93 do Decreto-lei 200/1967, o qual dispõe que: 'quem quer que utilize dinheiros públicos terá de justificar seu bom e regular emprego na conformidade das leis, regulamentos e normas emanadas das autoridades competentes'.
21. Dessa forma, restando caracterizada as irregularidades apontadas e objeto das citações/audiências mencionadas, os responsáveis, ao não apresentarem suas defesas, deixaram de produzir prova da regular aplicação dos recursos sob sua responsabilidade, em afronta às normas que impõem aos gestores públicos a obrigação legal de apresentar os documentos que demonstrem a correta utilização das verbas públicas, em observância ao contido no art. 93 do Decreto-lei 200/67: 'Quem quer que utilize dinheiros públicos terá de justificar seu bom e regular emprego na conformidade das leis, regulamentos e normas emanadas das autoridades administrativas competentes.'.
22. Mesmo as alegações de defesa não sendo apresentadas, considerando o princípio da verdade real que rege esta Corte, procurou-se buscar, em manifestações dos responsáveis na fase interna desta Tomada de Contas Especial, se havia algum argumento que pudesse ser aproveitado a seu favor. No entanto, conforme Relatório de TCE (peça 2, p. 98) , os responsáveis, embora notificados, não se manifestaram na fase interna dos autos, não havendo [elemento algum] que possa vir a ser analisado e posteriormente servir para afastar as irregularidades apontadas.
 (...) 
24. Em se tratando de processo em que a parte interessada não se manifestou acerca das irregularidades imputadas, não há elementos para que se possa efetivamente aferir e reconhecer a ocorrência de boa-fé na conduta do responsável, podendo este Tribunal, desde logo, proferir o julgamento de mérito pela irregularidade das contas, conforme combinação dos §§ 2º e 6º do art. 202 do Regimento Interno do TCU.
 (...) 
Prescrição da Pretensão Punitiva
27. Vale ressaltar que a pretensão punitiva do TCU, conforme Acórdão 1441/2016-TCU-Plenário, que uniformizou a jurisprudência acerca dessa questão, subordina-se ao prazo geral de prescrição indicado no art. 205 do Código Civil, que é de 10 anos, contado da data de ocorrência da irregularidade sancionada, nos termos do art. 189 do Código Civil, sendo este prazo interrompido pelo ato que ordenar a citação, a audiência ou a oitiva do responsável. 
28. No caso em exame, ocorreu a prescrição, uma vez que o prazo para a apresentação da prestação de contas expirou em junho/2008, os recursos federais foram transferidos a partir de 1996, a execução parcial do objeto foi reportada com base em relatórios de acompanhamento tendo o último sido emitido em 2000, e o ato que autorizou a citação data de julho/2018 (peça 8) .
 (...) "
6.	Diante do exposto, a Secex/TCE ofereceu a seguinte proposta de encaminhamento (peças 28 a 30) :
	6.1. considerar revéis os Srs. Ananias José Santos Neto e José Pereira da Silva Filho, nos termos do art. 12, § 3º, da Lei 8.443/1992;
	6.2. julgar irregulares as contas desses responsáveis, com fundamento no art. 16, inciso III, alíneas a e c, da Lei 8.443/1992, condenando-os solidariamente ao pagamento das importâncias a seguir especificadas:
	DATA DA OCORRÊNCIA 
	VALOR ORIGINAL (R$) 

	20/11/1996
	17.500,00

	13/3/1997
	43.500,00

	15/9/2000
	26.500,00

	6.3. autorizar, com fundamento no art. 26 da Lei 8.443/1992, o parcelamento, caso requerido, e a cobrança judicial da dívida, nos termos do art. 28, inciso II, da Lei 8.443/1992;
6.4. encaminhar cópia da deliberação que vier a ser proferida ao Procurador-Chefe da Procuradoria da República no Estado de Pernambuco, com base no § 3º do art. 16 da Lei 8.443/1992 c/c o § 7º do art. 209 do Regimento Interno do TCU, para adoção das medidas que entender cabíveis.
7.	O Ministério Público junto a este Tribunal, representado pelo Procurador Sérgio Ricardo Costa Caribé, concordou com o encaminhamento sugerido pela unidade técnica (peça 31) .
	É o Relatório.

não há.

Procurador Sérgio Ricardo Costa Caribé.

TOMADA DE CONTAS ESPECIAL. CONTRATO DE REPASSE PARA IMPLANTAÇÃO DE SISTEMA DE ABASTECIMENTO DE ÁGUA. EXECUÇÃO PARCIAL DO OBJETO PACTUADO, NÃO ATINGIMENTO DOS FINS PRETENDIDOS, AUSÊNCIA DE FUNCIONALIDADE DO SISTEMA DE ABASTECIMENTO E OMISSÃO NO DEVER DE PRESTAR CONTAS. CITAÇÃO E AUDIÊNCIA DOS RESPONSÁVEIS. REVELIA. CONTAS IRREGULARES. DÉBITO SEM APLICAÇÃO DE MULTA.

TOMADA DE CONTAS ESPECIAL (TCE)

Secretaria de Controle Externo de Tomada de Contas Especial - Secex/TCE.

Trata o processo da Tomada de Contas Especial deflagrada pela Caixa Econômica Federal - Caixa contra os Srs. Ananias José Santos Neto (gestão: 1997 a 2004) e José Pereira da Silva Filho (gestão: 2005 a 2008) , ex-prefeitos de Maraial/PE, em face da não conclusão das obras previstas e do não cumprimento do objeto do Contrato de Repasse 0038.114-31/1996 (peça 2, p. 14-25) .
2.	O referido contrato de repasse foi pactuado entre o antigo Ministério do Planejamento e Orçamento e o município de Maraial/PE, com intermediação da Caixa, para a execução de ações objetivando a implantação do sistema de abastecimento de água na Vila Jaqueira, no âmbito do Programa Habitar Brasil.
3.	As verbas federais transferidas à municipalidade totalizaram R$ 87.500,00, as quais foram acrescidas o valor de R$ 11.500,00 referente à quota de contrapartida. O ajuste teve vigência inicial fixada para o interregno de 26/1/1996 a 26/1/1997, mas houve prorrogações sucessivas até 31/5/2008 mediante instrumentos de rerratificação, com o plus de 30 dias para a apresentação da prestação de contas após a última data (peça 2, p. 26-34) .
4.	A Vila Jaqueira era o local em que seria instalado o sistema de abastecimento, como mencionado acima. Ocorre que a referida vila foi emancipada (em 1º/1/1997) , dando origem ao município de Jaqueira/PE, o que gerou a necessidade de retificação do contrato de repasse (peça 2, p. 39-48) .
5.	Após o aggiornamento ("atualização") do Contrato de Repasse 0038.114-31/1996, coube ao recém-criado município de Jaqueira/PE a implementação das obras e o fornecimento dos dados da execução físico-financeira do empreendimento ao município de Maraial/PE. Este último estaria encarregado de prestar contas ao concedente dos recursos federais recebidos (peça 2, p. 45-47) .
6.	A Caixa fiscalizou in loco as obras, nas datas de 17/1/2000 e 27/3/2000, registrando o início dos trabalhos em 15/12/1999 e a realização parcial do objeto. Na primeira vistoria constatou a execução de 44,51% e na segunda 71,09% do projeto pactuado (peça 2, p. 62-63) . 
7.	No Relatório conclusivo da empresa pública bancária, constam as seguintes informações (peça 2, p. 96 a 99) : 
	7.1. foram executados 71,09% das obras acordadas;
7.2. os objetivos programados não foram atingidos;
7.3. o empreendimento não apresentou qualquer funcionalidade, uma vez que a estação elevatória e a adutora não foram concluídas, impossibilitando a utilização do abastecimento de água pela comunidade;
7.4. não houve apresentação da prestação de contas referente ao percentual implementado como forma de comprovar a boa e regular aplicação dos recursos, nos termos do plano de trabalho; 
	7.5. deve ser impugnado 100% do valor liberado mediante o contrato de repasse, em conformidade com o resultado da fiscalização;
	7.6. "com relação à atribuição de responsabilidade, (...) esta deve ser imputada aos Senhores Ananias José dos Santos e José Pereira da Silva, ex-prefeitos de Maraial/PE no período de 1997 a 2004 e 2005 a 2008, respectivamente, por serem os gestores que receberam os recursos liberados ao contrato e conforme extratos bancários (fis. 75 a 83) , [pois] não fizeram o devido repasse à Prefeitura de Jaqueira, conforme termos da rerratificação ao contrato assinado (fis. 42/44) , com isso impossibilit[aram] a sequência da obra por parte do Ente Interveniente [município de Jaqueira];"
	7.7. "fica afastada a responsabilidade dos Prefeitos de Jaqueira, visto que não houve o recebimento da totalidade dos recursos referentes ao contrato, sendo estes, contrário à disposição contratual, represados pela Prefeitura de Maraial."  
8.	Diante das irregularidades e da omissão no dever prestar de contas dos recursos percebidos, a Caixa notificou os responsáveis para oferecerem a prestação de contas ou devolverem a quantia transferida ao município. Em face da ausência de manifestação dos ex-gestores, a empresa pública bancária instaurou a presente Tomada de Contas Especial.
9. 	Nesta Corte, a Secretaria de Controle Externo de Tomada de Contas Especial - Secex/TCE empreendeu a citação e a audiência dos ex-alcaides de Maraial/PE, nos termos adiante sintetizados: 
9.1. Sr. José Pereira da Silva Filho: a) citação - para que recolhesse o débito quantificado no processo e/ou apresentasse alegações de defesa acerca da não continuidade das obras, mesmo dispondo dos recursos previstos no plano de trabalho; e b) audiência - não cumprimento do prazo originalmente estipulado para a prestação de contas final do contrato de repasse;
9.2. Sr. Ananias José Santos Neto: a) citação - para que ressarcisse o dano apurado nos autos e/ou apresentasse alegações de defesa sobre: i) a execução parcial do objeto em 71,09% e a paralisação das obras sem a conclusão da estação elevatória e da adutora, impossibilitando a utilização do sistema de abastecimento de água pela comunidade; e ii) não dar continuidade às obras, tendo as verbas à sua disposição para tanto; b) audiência - não apresentação da prestação de contas dos recursos federais de R$ 87.500,00, cujas parcelas foram desbloqueadas no período de 20/11/1996 a 15/9/2000.
10.	Notificados, os Srs. Ananias José Santos Neto e José Pereira da Silva Filho não adimpliram a dívida e tampouco trouxeram ao descortino do Tribunal suas alegações de defesa e razões de justificativa. Ambos os responsáveis deixaram transcorrer in albis o prazo que lhes foi conferido, o que caracteriza a revelia prevista no art. 12, § 3º, da Lei 8.443/1992.
11.	Após examinar o mérito do processo, a unidade instrutiva opinou, em substância, pela irregularidade das contas dos ex-prefeitos, com a condenação solidária ao pagamento do débito apurado, sem aplicação da multa prevista no art. 57 da Lei 8.443/1992, porquanto os atos inquinados foram colhidos pela prescrição da pretensão sancionatória do Tribunal. O Ministério Público junto ao TCU concordou com a proposta da unidade técnica.
12.	Fixadas a situação fático-jurídica, a análise e a sugestão de desfecho oferecida ao Tribunal para os autos, passo à apreciação da matéria.
13.	No caso concreto, em substância, as irregularidades que permearam o objeto do Contrato de Repasse 0038.114-31/1996 versaram sobre a execução parcial das obras e o não atingimento dos fins pretendidos por ausência de funcionalidade do sistema de abastecimento, ante a não conclusão da estação elevatória e da adutora. 
14.	Somada a essas ocorrências está a falta de prestação de contas da avença, que impede a comprovação da boa e regular utilização dos recursos públicos federais transferidos à municipalidade.
15.	Sobre esse quesito, deixo bem frisado que cabe ao gestor que se comprometeu a aplicar as verbas federais nas finalidades acordadas o ônus de comprovar o adequado emprego da integralidade dos recursos públicos, mediante documentação suficiente e hábil para tanto, o que não ocorreu nestes autos.
16.	Destaco ainda que o dever de demonstrar a boa e regular utilização do dinheiro público decorre de imposição derivada do ordenamento jurídico, a teor do bloco normativo composto pelas disposições dos arts. 70, parágrafo único, da Constituição Federal, 93 do Decreto-lei 200/1967 e 66 do Decreto 93.872/1986.
17.	Nessa conexão de ideias, em vista das irregularidades registradas acima (itens 7, 13 e 14) , especialmente acerca da informação de que os ex-gestores receberam os recursos federais em análise, mas não repassaram ao município recém-criado, e ainda diante da impossibilidade de apreciar a adequada utilização das verbas em exame em face da omissão no dever de prestar contas, entendo que os Srs. Ananias José Santos Neto e José Pereira da Silva Filho devem ser responsabilizados. 
18.	Por conseguinte, as contas dos ex-alcaides precitados devem ser julgadas irregulares, com condenação solidária ao pagamento do débito quantificado no processo.
19.	Sobre a aplicação de multa, e não quanto ao ressarcimento do débito que é obrigação de recompor os cofres públicos, a pretensão punitiva do Tribunal está sujeita à prescrição. Acerca do tema, rememoro que o Plenário desta Corte fixou o entendimento de que o Tribunal está subordinado ao prazo decenal de prescrição indicado no art. 205 do Código Civil, contado a partir do fato gerador, e de que o ato que ordenar a citação, a audiência ou a oitiva da parte interrompe a prescrição, nos termos do art. 202, inciso I, do Código Civil (Acórdão 1441/2016-TCU-Plenário, relator min. Benjamin Zymler; redator min. Walton Alencar Rodrigues) .
20.	No caso deste processo, o ato que determinou a citação e a audiência dos responsáveis ocorreu em 9/7/2018 (peça 9) . Ao se considerar como referência (fato gerador) as datas de ocorrência do débito (R$ 17.500,00, 20/11/1996; R$ 43.500,00, 13/3/1997; e R$ 26.500,00, 15/9/2000, conforme Relatório precedente) , observa-se que estaria decorrido o prazo decenal previsto no Codex. 
21.	Registre-se que o magistério jurisprudencial desta Corte tem sufragado a tese de que, na hipótese de omissão no dever de prestar contas, o termo inicial para contagem do prazo de prescrição deve se dar imediatamente após a data fixada para prestação de contas, porquanto somente após esse prazo se consuma a irregularidade da omissão. Entre outros precedentes nessa linha, citem-se os Acórdão 8599/2018-TCU-Primeira Câmara (rel. min. Vital do Rêgo) , e 302/2019, da Segunda Câmara (rel. min. Aroldo Cedraz) .
22.	Tendo em vista que a vigência do pacto em questão foi objeto de prorrogações sucessivas, findando-se em 31/5/2008 (v. item 3 acima) , com 30 dias para a apresentação da prestação de contas (31/6/2008) , ainda assim há óbice para a aplicação da multa proporcional ao dano prevista no art. 57 da Lei 8.443/1992, haja vista que transcorreu o decênio entre esta data (31/6/2008) e aquela (9/7/2018) do ato que determinou a citação e a audiência dos responsáveis.
23.	Por fim, deve ser autorizado o pagamento das dívidas em até 36 parcelas mensais e consecutivas, caso solicitado, e a cobrança judicial, bem como se deve encaminhar cópia do Acórdão que vier a ser proferido à Procuradoria da República no Estado de Pernambuco, com fundamento no art. 16, § 3º, da Lei 8.443/1992 c/c art. 209, § 7º, do Regimento Interno do TCU.
	 Ante o exposto, voto por que seja adotada a deliberação que ora submeto a este Colegiado.
T.C.U., Sala das Sessões, em 11 de fevereiro de 2020.
MARCOS BEMQUERER COSTA
Relator